臺灣高等法院刑事判決　　　　 99年度重醫上更(二)字第267號
上　訴　人
即　被　告　宋惠美
選任辯護人　吳振東律師
上列上訴人因過失致死案件，不服臺灣宜蘭地方法院93年度訴字
第14號，中華民國93年11月17日第一審判決（起訴案號：臺灣宜
蘭地方法院檢察署92年度偵字第2878號），提起上訴，本院判決
後，經最高法院第二次發回，本院判決如下：
    主  文
原判決撤銷。
宋惠美從事業務之人，因業務上之過失致人於死，處有期徒刑陸
月，如易科罰金，以銀元參佰元即新台幣玖佰元折算壹日。減為
有期徒刑參月，如易科罰金，以銀元參佰元即新台幣玖佰元折算
壹日。
    事  實
一、宋惠美係宜蘭縣羅東博愛醫院（以下簡稱：博愛醫院）婦產
    科護士，且領有助產士執照，係從事護理、助產及醫療輔助
    業務之人。緣已懷孕38週之產婦顏惠珊，於民國（下同）88
    年9月15日凌晨4時許，因陣痛、破水至博愛醫院待產，並由
    宋惠美照護，迄同日清晨6時15分許，顏惠珊子宮頸已全開
    ，合於以產鉗或真空吸引器輔助，自然產出胎兒之條件，其
    時宋惠美已自胎心音監視器發現，顏惠珊腹中胎兒有胎心減
    速現象，而由斯時起已呈現持續性心跳過慢，即70至90跳/
    分達10分鐘之久，雖經宋惠美立即加以處理，然胎兒心跳仍
    未恢復正常，且於15分鐘內已有5次減速至90跳／分之狀況
    。而宋惠美依其專業知識，已可合理判斷胎兒於此種狀況下
    發生窒息之機會極高，理應注意迅速通知更具有專業知識之
    醫生到場處理，且依當時之狀況，雖原為顏惠珊產檢之林正
    權（另由臺灣宜蘭地方法院檢察署檢察官為不起訴處分）醫
    師恰好出國，惟於醫院內仍有值班醫師陳達，並無不能注意
    而加以立即通知之狀況，詎其竟疏未注意通知醫師，使醫師
    未能積極介入，作好隨時生產之準備，並喪失早期發現胎便
    吸入症侯群之可能，僅一再為顏惠珊進行助產處理。迄於同
    日上午6時40分，待胎兒之頭部下降至顏惠珊之陰道口而清
    晰可見時，始聯絡婦產科醫師莊志吉（另由臺灣宜蘭地方法
    院檢察署檢察官為不起訴處分）前來接生，此時胎心已呈現
    持續減速每分鐘小於100跳，致使窘迫的胎兒無法適時或提
    早分娩，胎兒發生週產期窒息缺氧過久，錯失可能挽救胎兒
    生命的機會，且致莊志吉醫師於同日上午6時47分抵達產房
    後，亦無法且不及完全掌握當時狀況，而未作出預防胎便之
    處理，顏惠珊則於同日上午6時49分，以自然方式娩出胎兒
    許雅筑。嗣因許雅筑出生後活動狀況不佳，莊志吉醫師便立
    即通知小兒科醫師進行急救，惟許雅筑仍因吸入性肺炎，延
    至88年9月16日上午8時36分因呼吸性衰竭而不治死亡。
二、案經臺灣宜蘭地方法院檢察署檢察官相驗後由顏惠珊及其夫
    許啟鴻訴請該署檢察官偵查起訴。
    理  由
壹、證據能力部分：
一、按鑑定人就其鑑定之經過及結果予以記載所作成之書面，茍
    符合刑事訴訟法第206條第1項、第208條之規定，即屬同法
    第159條第1項之「除法律有規定者外」之情形，自仍具證據
    能力，不受傳聞法則之規範。卷附各次醫療鑑定報告，分係
    檢察官或法院委託各該機關鑑定後製作之書面報告，依刑事
    訴訟法第206條第1項、第159條第1項規定，自有證據能力（
    最高法院98年度台上字第2037號判決意旨參照）。
二、次按本件認定事實所引用，除上開部分經本院審酌如上外，
    本件卷內所有卷證資料（包含人證與文書證據、物證等證據
    ），並無證據證明係公務員違背法定程序所取得；而檢察官
    、被告及其辯護人於審判期日對法院提示之卷證，均表示沒
    意見等語，且卷內之文書證據，亦無刑事訴訟法第159條之4
    之顯有不可信之情況，與不得作為證據之情形，且經本院審
    酌其作成之情況，認為適當。綜上，依刑事訴訟法第159條
    至159條之5之規定，本件認定事實所引用之本件卷證所有證
    據（包含人證與文書證據、物證等證據），均有證據能力。
貳、實體部分：
一、被告之辯解：
  (一)訊據被告固坦承，於88年9月15日清晨6時15分許，發現顏惠
    珊腹中胎兒有胎心減速現象，未立即通知博愛醫院值班醫師
    ，同日上午6時40分，始聯絡莊志吉醫師前來接生。莊志吉
    醫師於同日上午6時47分抵達產房後不久，顏惠珊便於同日
    上午6時49分，分娩產出胎兒許雅筑，但許雅筑出生後活動
    狀況不佳，經醫師進行急救。惟許雅筑仍因吸入性肺炎，延
    至88年9月16日上午8時36分因呼吸性衰竭不治死亡等情。惟
    矢口否認有何業務過失致人於死犯行，辯稱：我從事護理工
    作已經有20年，在產檯上產婦待產用力而使得胎兒的胎心減
    速現象是很常見的，產婦發生胎心減速的現象，10件裡面有
    8.9件，當時胎心減速時，我有給她氧氣、側臥，幫她打點
    滴，這些動作符合胎心減速的護理過程，當時胎兒的心跳也
    回復正常。因本件是嚴重的胎便吸入，有可能在待產前的幾
    天、或幾禮拜就已經形成，在待產時，胎兒已經進入產道，
    胎兒的屁股是在上面，所以胎兒不會吸入胎便。本件是產婦
    上產檯後，才發生破水現象，當時的胎便現象並不明顯，即
    使發現羊水中混有胎便，也不需要作特別處理，而是讓她生
    產後，再從嬰兒的口鼻吸出來，但對於肺部深層部分是無法
    吸到。本件胎兒在羊水中已經長時間吸入胎便，以致胎兒出
    生後無法自主呼吸。鑑定結果指出，胎兒長期受到胎便吸入
    ，肺部無法擴張致出生時無法自發性的呼吸，因胎兒本身有
    生長遲滯的關係，胎便於何時排出並不知道，可能在數天前
    或更早之前，這跟上產檯用力，造成胎便解出是沒有相關的
    ，因為出生時我們會把他口鼻胎便的分泌物抽乾淨，而且媽
    媽在上產檯用力時，胎兒是不會吸到胎便。我的照護過程沒
    有瑕疵云云。
  (二)辯護人為被告辯護稱：產婦在到院前，胎兒的頭已進入產道
    ，不可能再吸入胎便，胎兒嚴重的胎便吸入，應是與他的生
    長遲緩有關，且除了自然產外，就是剖腹產，無其他方法。
    當時產婦從醫院胎心音報告是有減速情形，以被告當時專業
    判斷，胎心音減速與產婦陣痛情形是相配合，故被告當時所
    採取之處置是沒有問題。從胎兒出生及相關鑑定報告看出，
    胎兒體重不足，可能在懷孕末期胎兒於子宮內即已有胎便吸
    入。另被告於發現胎心音減速，即為產婦使用氧氣、注射點
    滴、左側臥的姿勢，被告應無過失等語。
  (三)本院審理時，辯護人再為被告辯護稱：證人即護士林美伶於
    原審審理時證稱：係被告通知莊志吉醫師1、2分鐘之後始發
    生胎兒心跳減速之情形，證人莊志吉醫師於原審審理時證稱
    ：先天性嚴重胎便吸入症候群的胎兒，如果到院後，護士馬
    上請醫生接生，仍會有發生死亡之可能等語。再依各次鑑定
    報告可知，胎兒於生產過程中發生嚴重的胎便吸入症候群時
    ，縱有醫師到場處理，亦無法避免胎便吸入之發生，本案被
    告縱然及早通知醫生到場，除對產婦實施非自然方式之接生
    手術外，亦別無他途以挽救胎兒生命。故無論被告是否於88
    年9月15日上午6時15分許，通知值班醫師到場處理，以便提
    早將顏惠珊腹中胎兒產出，顏惠珊仍係於88年9月15日上午6
    時49分許，以自然方式產出許雅筑，無法避免許雅筑因吸入
    性肺炎死亡之結果，被告未盡注意義務與許雅筑之死亡無相
    當因果關係，難論被告以業務過失致人於死罪。
二、被告為博愛醫院婦產科護士，係從事醫療業務之人，顏惠珊
    於88年9月15日凌晨4時，因陣痛、破水至博愛醫院待產，並
    由被告照護，於同日清晨6時15分許，被告已發現顏惠珊腹
    中胎兒有胎心減速現象，未立即通知博愛醫院值班醫師，僅
    一再為顏惠珊進行助產處理，迄同日上午6時40分，待胎兒
    之頭部下降至顏惠珊之陰道口時，始聯絡博愛醫院婦產科醫
    師莊志吉前來接生。莊志吉醫師於同日上午6時47分抵達產
    房後不久，顏惠珊便於同日上午6時49分分娩產出胎兒許雅
    筑。嗣因許雅筑出生後活動狀況不佳，莊志吉醫師便立即通
    知小兒科醫師進行急救。惟許雅筑仍因吸入性肺炎，延至翌
    日（即88年9月16日）上午8時36分因呼吸性衰竭而不治死亡
    之事實，業據被告自承在卷，核與證人顏惠珊及證人許啟鴻
    （顏惠珊之夫）所證相符。另有顏惠珊於博愛醫院住院生產
    之病歷及胎兒許雅筑之胎心監視記錄（均外放）、勘驗筆錄
    、相驗屍體證明書及解剖筆錄（相字第346號卷第6頁、第23
    頁、第26頁參照），暨法務部法醫研究所（88）法醫所醫鑑
    字第1170號鑑定書（相字第346號卷第29頁至第35頁參照）
    及相驗照片4張在卷可憑，是此部份事實，堪以認定。
三、如前所述，胎兒許雅筑係因呼吸性衰竭而不治死亡，被告應
    否負業務過失致人於死罪刑責，依法自應查明造成呼吸性衰
    竭之原因為何，及被告處理顏惠珊生產過程與胎兒許雅筑之
    死亡間，有無相當因果關係而定。胎兒許雅筑死亡後，經檢
    察官、原審及本院歷審分別送請法務部法醫研究所（下稱法
    醫研究所）、行政院衛生署（下稱衛生署）、行政院國軍退
    除役官兵輔導委員會台北榮民總醫院（下稱榮民總醫院）、
    國立台灣大學醫學院附設醫院（下稱臺大醫院）、中華民國
    周產期醫學會（下稱周產期醫學會）、台灣婦產科醫學會（
    下稱婦產科醫學會）鑑定結果如下：
  (一)法醫研究所鑑定結果（相字第346號卷第29頁至第35頁之法
    務部法醫研究所（88）法醫所醫鑑字第1170號鑑定書參照）
    ：依顯微鏡觀察結果，認「氣管及肺泡內散布著許多細胞外
    金黃色胎便以及些許表皮角質物質和無鱗狀細胞，氣管之纖
    毛細胞大量脫落，多處肺泡內嚴重積水」：病理檢查結果，
    認「肺部及氣管中有因異物造成之吸入性肺炎，肺中有重度
    水腫」；而死亡原因之看法，認「死者之組織病理切片檢查
    發現肺泡內充滿胎糞及表皮細胞等異物，有嚴重吸入性肺炎
    及肺水腫，研判死者之間接死因為疑體重過輕及異物存留肺
    臟，直接死因為吸入性肺炎導致窒息。死亡機轉為：呼吸性
    衰竭，死亡方式為自然死亡」。
  (二)衛生署第1次鑑定結果（相字第346號卷第71頁至第73頁之行
    政院衛生署89年9月29日衛署醫字第0890020515號函檢送之
    鑑定書參照）：並未詳細敘明造成胎兒許雅筑死亡之原因，
    然業已敘及「嬰兒出生後，雖然有護理人員作口鼻分泌物抽
    吸，但似乎並未意識到活力不佳的嬰兒，其咽部可能有更黏
    稠的胎便」等情，另認「護理人員宋惠美為助產士，於產婦
    待產過程中未即早通知醫師到診，對已發生胎心嚴重變化之
    產婦，亦未適時向醫師反應，而且不讓醫師太早來等待接生
    ，待看到胎頭時（06:40），才聯絡值班醫師莊志吉來接生
    ，此時胎心已呈現持續減速每分鐘小於100跳，致使窘迫的
    胎兒無法適時或提早分娩，胎兒發生週產期窒息缺氧過久，
    錯失可能挽救胎兒生命的機會。故有處理不當之情形」。
  (三)榮民總醫院鑑定結果（相字第346號卷第118、119頁之行政
    院國軍退除役官兵輔導委員會台北榮民總醫院91年9月26日
    北總婦字第0910010534號函檢送之鑑定書參照）：認「產程
    進展順利，胎心率出現持續減速的情形之後9分鐘，嬰兒分
    娩出，但胎兒娩出後不哭、無呼吸，應無吸入的動作，胎糞
    吸入的情形應非出生之後急救不及造成，故醫療過程並無不
    當處理。」、「新生兒因胎糞吸入導致死亡的發生機率為
    0.1% ，產前胎糞吸入為無法預測且無法預防的情形。（
    Williams Obstertrics 21th edition,P.351）」。
  (四)台大醫院鑑定結果（相字第346號卷第122、123頁之國立台
    灣大學醫學院附設醫院91年10月22日91校附醫秘字第910001
    6669號函參照）：「產婦顏惠珊女士在88年9月15日凌晨4時
    住院於羅東博愛醫院，當時其已破水、有規則陣痛，胎兒胎
    心音正常。至6時產婦子宮頸全開、送產檯，至6時15分有胎
    心跳減速之情形，有可能是第二產程的一種現象，經值班人
    員給予氧氣、點滴、左側躺，至6時40分通知值班主治醫師
    莊志吉，莊志吉醫師在6時47分到達產房，6時49分顏女士分
    娩出一女嬰。嬰兒重2560公克，有臍帶纏繞身體之情形，
    Apgar score 1→1，出生後給予口鼻分泌物抽吸、套氧氣罩
    及心外按摩，並送小兒加護病房；至9月16日8時36分嬰兒死
    亡，解剖死因為吸入性胎糞等異物導致窒息死亡。醫護人員
    已盡力照顧及急救嬰兒，並無過失。」。
  (五)衛生署第2次鑑定結果（見88年度相字第346號卷第128頁至
    第133頁之行政院衛生署91年12月30日衛署醫字第091007963
    6號函檢送之鑑定書參照）：認「宋惠美護士發現胎心減速
    情形時，立刻給予氧氣，增加點滴灌注及幫助產婦左側臥，
    均為正確處理方式，更重要的處置還應包括立即通知醫師，
    以應付必須立即生產的需要，產科醫師到場後更應即刻判斷
    是否需要急救的準備。」、「新生兒的胎糞吸入，與胎兒子
    宮生長遲緩和分娩前之胎兒急性窘迫，有密切關係，本例胎
    兒體重僅重2560公克，屬生長遲緩，對臍帶壓迫產生的急性
    窘迫耐受性差，致護士未及通知醫師前來生產，照護過程中
    略有瑕疵。」。
  (六)衛生署第3次鑑定結果（相字第346號卷第227頁至第232頁之
    行政院衛生署92年10月16日衛署醫字第0920212368號函檢送
    之鑑定書參照）認：
  1.‧‧‧吸入胎糞實際與胎兒出生時的酸血症密切相關，發生
    窒息的胎兒較可能發生胎糞吸入，因此產前窒息是發生胎糞
    吸入的重要因素，此例胎心音監測器自06:15開始，胎心減
    速並呈現持續性心跳過慢（70至90跳/分）達10分鐘，雖經
    值班護士處置，胎兒心跳並未恢復正常（15分鐘內有5次減
    速至90跳/分），在長達25分鐘的心跳嚴重異常情況下，產
    前已可合理判斷，胎兒發生窒息的機會極高，並非是無法預
    測且無法預防的狀況。胎心跳減速之情形，有可能是第二產
    程的一種現象，第二產程的心跳變化雖難於預測胎兒的預後
    ，但持續心跳小於90跳/分達10分鐘，是可以預測胎兒有可
    能發生窘迫危險的，然而醫院內醫護人員並未作充分的準備
    及適當處置。
  2.第二產程間歇性胎心嚴重減速，且其持續時間短暫，確實不
    一定會對胎兒有顯著之影響，但不應視為屬於正常範圍，因
    為此胎心徵兆，胎兒窒息隨時會快速發生，最好作好可以快
    速生產的準備，更何況此例持續心跳過慢和心跳減速，且心
    跳一直未回復正常。宋惠美護士發現胎心減速情形時，立刻
    給予氧氣，增加點滴灌注及幫助產婦左側臥，均為正確處理
    方式，但更重要的是應立即通知醫師診察及處理，此點並未
    做到。
  3.生長遲滯，羊水過少均是胎兒窘迫的徵兆，常合併嚴重之胎
    便吸入，且對胎兒窘迫和胎便吸入的耐受性較一般新生兒差
    ，醫師對這類高危險案例更應特別注意並積極介入，作好可
    以隨時生產的準備，縱使仍無法避免悲劇之發生，也不應如
    同本案，胎心已呈現持續性心跳過慢70至90跳/分達10分鐘
    ，仍認為為常見之情況，而等到可以讓醫師剛好接生時，才
    通知值班醫師。
  (七)衛生署第4次鑑定結果（原審卷第118頁至第129頁之行政院
    衛生署93年9月20日衛署醫字第0930218287號函檢送之鑑定
    書參照）：認「新生兒的胎便吸入與生產時胎兒窘迫窒息的
    情形有密切關連。本例胎兒屬生長遲滯且合併子宮內羊水過
    少，對任何原因產生的胎兒窘迫耐受性較一般新生兒差，因
    此產前窒息是發生胎便吸入的重要原因。當監視紀錄顯現超
    過10分鐘的胎心減緩情況時，已可合理判斷胎兒發生窒息及
    吸入胎便的機會極高，醫師、護士對這類高危險案例理應特
    別注意並積極介入，作好可以隨時生產的準備。縱使通知醫
    師前來與胎兒吸入胎便無法確認因果關係；及時通知醫師到
    場處理亦可能無法避免胎便吸入之發生，不過產房護士也不
    應在胎心發生嚴重異常時，還要等到可以讓醫師能剛好接生
    ，才通知值班醫師前來生產，護士的照護過程似有瑕疵。」
  (八)衛生署第5次鑑定結果（本院93年度醫上訴字第8號卷第78頁
    至第91頁之行政院衛生署94年9月2日衛署醫字第0940220398
    號函檢送之鑑定書參照）認：
  1.本案新生兒的胎便吸入與胎兒在子宮內生長遲緩，和分娩前
    之胎兒急性窘迫有密切關係。子宮內生長遲緩，羊水減少均
    屬慢性胎兒窘迫的徵兆，這類胎兒是發生嚴重胎便吸入症候
    群的高危險群，對急性胎兒窘迫和胎便吸入的耐受性也較一
    般新生兒差，醫師對這類高危險案例應特別注意並及早介入
    ，隨時取出胎兒，因此是否通知醫師早先前來評估與防範胎
    便吸入並非毫無關係。照護過程有瑕疵的認定，係依據病歷
    記載，胎心音監測器自06:15開始，胎心音減速並呈現持續
    性心跳過慢（70～90跳/分）達10分鐘，雖經值班護士處置
    ，胎兒心跳並未恢復正常（15分鐘內有5次減速至90跳/分）
    ，如此胎心音屬嚴重異常的胎心模式，產前已可判斷胎兒發
    生窒息和胎便吸入的機會極高，此時值班護士仍認為屬常見
    之情況，還要等到可以讓醫師剛好接生時，才通知醫師。錯
    失可能挽救胎兒生命的機會。
  2.法務部鑑定胎兒因吸入胎便等異物致窒息死亡，未發現有腦
    缺或水腫現象，此與吸入胎便急性窒息死亡相符。嚴重的胎
    便吸入會導致肺組織炎和氣道阻塞，造成缺氧甚至死亡。產
    前，產中和產後都可能發生胎便吸入。
  3.這類子宮內生長遲緩，羊水減少的胎兒，對急性胎兒窘迫和
    胎便吸入的耐受性差，因此及時通知醫師到場處理也未必完
    全避免胎兒之死亡。
  4.嚴重的胎便吸入症候群，可以在產前，產中或產出時吸入胎
    便造成。胎便吸入症候群與分娩前之胎兒窘迫發生有密切關
    係，急性胎兒窘迫可能隨時快速發生，因此胎心音監測記錄
    無異常情況下，也會發生無法預測且無法預防的胎便吸入症
    候群。如胎兒在子宮內生長遲緩，羊水減少且胎心音監測記
    錄又顯示嚴重異常的胎心模式時，分娩前胎便吸入症候群可
    以早期發見，如醫師予以積極處置，並非完全無法預防。
  (九)周產期醫學會鑑定結果（本院93年度醫上訴字第8號卷第172
    頁至第175頁之中華民國周產期醫學會95年9月11日95周產字
    第94號函檢送之鑑定書參照）認：
  1.胎便染色羊水（meco nium-stained amniotic fluid）是因
    為胎兒結腸內的內容物，隨著週數增加及環境改變，排至羊
    膜腔所造成的，12% 的生產可以看到這種現象。在這些胎兒
    中，發生胎便吸入症候群約為5%，其中超過4%的嬰兒死亡。
    胎便本身可能會傷害胎兒肺部組織，包括吸入胎便時，胎便
    會中和肺組織表面活化劑的活性，促使肺組織發炎，而且出
    生後的持續缺氧，將導致肺血管高壓等等。雖然有些報告提
    出建議一些措施，但是病理解剖報告認為大部分的胎便吸入
    症候群在子宮內早已發生。醫生是否提早到醫院，並無法預
    知是否會發生胎便吸入症候群。
  2.雖然一般普遍認為胎便吸入症候群和排出胎便、胎兒壓力有
    關，但是有些學者認為輕度和中度的胎便吸入症候群可能導
    致於子宮內吸入胎便，而重度胎便吸入症候群則是除了缺氧
    以外，還有很多原因所造成的疾病，雖然這些因素，還不是
    很能夠確定，因為這些研究都沒有辦法確定胎便的量、胎便
    暴露的時間、以及確定氣管內有胎便是否和胎便吸入症候群
    有關連。至於腦缺氧的原因可以有很多種，胎便吸入症候群
    可以是一個原因。
  3.根據之前的Mandel baum的研究，從32週起，大概就有11%的
    病人羊水內會有胎便的現象。這些作者認為有胎便染色的羊
    水，並不是介入治療的適應症，雖然這些病人需要進一步的
    追蹤。此外，在生產過程中，胎便並不是一個獨立因素來影
    響酸血症，在胎兒心跳沒有明顯的變化下，胎便的存在並不
    代表胎兒窘迫，除了密切追蹤以外，也不需要做進一步的處
    置。但出生後，要清除口鼻胎便及分泌物，再由小兒科依據
    新生兒呼吸狀況，給予插管抽吸及插管治療。
  4.雖然目前胎便吸入症候群的定義，暗示是一個新生兒的疾病
    ，但是仍然不能忽略它是一個在子宮內就可能發生的事件。
    針對胎便吸入症候群，雖然目前建議出生後就予以口鼻吸除
    胎便，但是很多回顧性的研究發現，不論有沒有例行的吸除
    ，胎便吸入症候群的發生率，以及聲帶下的胎便發生率，似
    乎沒有什麼不同，這個現象可能和子宮內胎便吸入有關。此
    外，羊水灌注治療方面，Fraser等人發表過一篇論文，在
    1975 位有胎便染色羊水孕婦當中，907位接受羊水灌注，兩
    組病人分娩後，小孩接受相同的口鼻抽吸及插管步驟，其結
    果發現羊水灌注並不能降低新生兒的風險、中度及重度胎便
    吸入症候群等等。所以目前沒有一種治療，有證據可以改善
    胎便吸入症候群的風險。
  (十)婦產科醫學會鑑定結果（本院97年度醫上更(一)字第2號卷第
    86頁至第87頁之台灣婦產科醫學會98年7月15日台婦醫字第
    98062號函檢送之鑑定書參照）認：「由本案胎心音監測器
    偵測得知，該胎兒自06: 15開始發生胎心音減速，並呈現持
    續性心跳過慢（70～90跳/分）達10分鐘，經醫護人員處置
    後，胎兒心跳減速情形已有改善（15分鐘內胎兒心跳介於90
    ～150跳/分），合理判斷此時胎兒為處於中度心跳變異性減
    速情形，但尚未達持續發生窒息的情形。依本案產婦之胎兒
    病歷及法醫研究所之解剖報告相關資料，雖無法判斷該胎兒
    何時開始吸入胎便的時間點，由以上推論，這段時間應是解
    出胎便最可能的時刻，惟依文獻報告，此時胎兒亦未必會立
    即吸入胎便（本院97年度醫上更(一)字第2號卷第86頁至第87
    頁之台灣婦產科醫學會98年7月15日台婦醫字第98062號函檢
    送之鑑定書參照）。
四、綜合上開10次鑑定結果可知，胎兒許雅筑係因吸入胎便，致
    呼吸性衰竭不治死亡無訛。然胎兒吸入胎便之時間，可能係
    在產前、產中或產出時吸入，此觀諸衛生署第5次鑑定書自
    明。因此上開各鑑定機關之鑑定內容，雖未明確判斷胎兒許
    雅筑吸入胎便之時間，但依理可知不是在產前，就是在產中
    或是產出時。而顏惠珊於88年9月15日上午4時許進入博愛醫
    院待產，被告為博愛醫院婦產科護士，並為當時實際照護顏
    惠珊之人，既然於88年9月15日上午6時15分許時，已發現顏
    惠珊腹中胎兒有持續胎心減速現象，而其並非醫師，自當通
    知該院值班醫師到場處理，避免胎兒窘迫過久，然竟自行判
    斷胎兒不會有危險，而未即時通知醫師到場處理，延至當日
    上午6時40分許始通知莊志吉醫師到場處理，此據被告自承
    在卷（相字第346號卷第148頁參照）。由於當日上午6時15
    分許起至上午6時40分許止，這段期間胎兒許雅筑有可能開
    始或繼續再吸入胎便，是衛生署歷次鑑定結果，均認被告照
    護過程中略有瑕疵，尚非無據。
五、被告照護顏惠珊過程中，為了「讓醫生可以剛好接生」、「
    不讓醫師太早來等待接生」，待看到胎頭時（06:40），才
    聯絡值班醫師之行為，為「處理不當」、「照護過程中略有
    瑕疵」、「是有疏失」、「照護過程似有瑕疵」、「照護過
    程有瑕疵」（見行政院衛生署各次鑑定意見），惟被告之遲
    延行為與胎兒許雅筑之死亡結果間，須存有相當因果關係，
    被告始負業務過失致人於死罪責。是本案爭點在於，被告有
    衛生署鑑定意見所指，於告訴人顏惠珊生產過程中未即早通
    知醫生到診之處理不當之情形，是否為致胎兒許雅筑死亡之
    原因。查：
  (一)觀諸前開各鑑定意見內容，雖均未明確判斷胎兒許雅筑吸入
    胎便之時間，但法醫研究所鑑定結果，認「死者之間接死因
    為疑體重過輕及異物存留肺臟，直接死因為吸入性肺炎導致
    窒息。」（相字第346號卷第35頁參照），及衛生署第4次鑑
    定結果：認「新生兒的胎便吸入與生產時胎兒窘迫窒息的情
    形有密切關連。本例胎兒屬生長遲滯且合併子宮內羊水過少
    ，對任何原因產生的胎兒窘迫耐受性較一般新生兒差。」，
    暨衛生署第5次鑑定結果：認「本案新生兒的胎便吸入與胎
    兒在子宮內生長遲緩和分娩前之胎兒急性窘迫有密切關係（
    按經本院更(一)審向行政院衛生署函詢結果，係指「胎便吸入
    」分別與「子宮內生長遲緩」及「分娩前之胎兒急性窘迫」
    有密切關係，有該署99年1月26日衛署醫字第0990200687 號
    函暨所附鑑定書一份在卷可稽，本院97年度醫上更(一)字第2
    號卷第115頁至第122頁參照）。「子宮內生長遲緩，羊水減
    少均屬慢性胎兒窘迫的徵兆，這類胎兒是發生嚴重胎便吸入
    症候群的高危險群，對急性胎兒窘迫和胎便吸入的耐受性也
    較一般新生兒差。」，可見胎兒許雅筑最早吸入胎便之時間
    ，可能離顏惠珊88年9月15日上午6時49分許產出胎兒許雅筑
    時，已有一段時間，因體重過輕、生長遲緩應非短時間造成
    ，亦與中華民國周產期醫學會鑑定所稱「病理解剖報告認為
    大部分的胎便吸入症候群在子宮內早已發生」之情節相符。
    另「分娩前之胎兒急性窘迫」雖與「胎便吸入」有密切關係
    ，惟參酌衛生署第3次鑑定稱「新生兒因胎糞吸入導致死亡
    的發生機率為0.1%，產前胎糞吸入為無法預測且無法預防的
    情形。」，及衛生署第4次鑑定亦稱「縱使通知醫師前來與
    胎兒吸入胎便無法確認因果關係；及時通知醫師到場處理亦
    可能無法避免胎便吸入之發生」，暨周產期醫學會鑑定結果
    稱「醫生是否提早到醫院，並無法預知是否會發生胎便吸入
    症候群。」等情以觀，「分娩前之胎兒急性窘迫」與「胎便
    吸入」雖有密切關係，即使通知醫師前來，亦可能無法避免
    胎便吸入之發生。惟上開鑑定意見均係「可能無法避免」、
    「產前胎糞吸入為無法預測且無法預防的情形」、胎便吸入
    之時間不詳，產前、產中、產出均有可能，本院認為，就醫
    護人員而言，反之應係「可能可以避免」、「產前胎糞吸入
    為無法預測且無法預防的情形」，更應於胎兒發生胎心音持
    續減速現象時，通知醫師到場積極介入；胎便吸入時間不詳
    ，自有可能在待產時發生，或原在子宮內有吸入胎便情形，
    因被告未即時通知醫生為適當處理之期間，使吸入胎便之情
    形加劇。自難謂胎兒因發生胎便吸入而生死亡結果，與被告
    是否有通知醫師前來，無相當因果關係。
  (二)次查，依衛生署第1次鑑定意見所示：被告未即早通知醫生
    ，「致使窘迫的胎兒無法適時或提早分娩，胎兒發生週產期
    窒息缺氧過久，錯失可能挽救胎兒生命的機會。」；第2次
    鑑定意見所示：「更重要的處置還應包括立即通知醫師，以
    應付必須立即生產的需要，產科醫師到場後更應即刻判斷是
    否需要急救的準備。」、「護士未及通知醫師前來生產，照
    護過程中略有瑕疵。」；第3次鑑定意見所示：「值班護士
    亦未立即通知醫師，致使胎兒窘迫過久，延後救治的時機，
    是有疏失。」；第4次鑑定意見所示：「當監視紀錄顯現超
    過10分鐘的胎心減緩情況時，已可合理判斷，胎兒發生窒息
    及吸入胎便的機會極高，醫師、護士對類高危險案例理應特
    別注意並積極介入，作好可以隨時生產的準備。」；第5次
    鑑定意見所示：「醫師對這類高危險案例應特別注意並及早
    介入，隨時取出胎兒，」。進而認定，「縱使通知醫師前來
    ，與胎兒吸入胎便無法確認因果關係；及時通知醫師到場處
    理，亦可能無法避免胎便吸入之發生，不過產房護士也不應
    在胎心發生嚴重異常時，還要等到可以讓醫師能剛好接生，
    才通知值班醫師前來生產，護士的照護過程似有瑕疵。」（
    衛生署第4次鑑定意見），「分娩前胎便吸入症候群可以早
    期發見，如醫師予以積極處置，並非完全無法預防。」被告
    照護過程有瑕疵（衛生署第5次鑑定意見）。是衛生署上開
    鑑定係認，被告若於6時15分開始，產婦胎心減速並呈現持
    續性心跳過慢（70～90跳/分）達10分鐘時，已可判斷胎兒
    發生窒息機會極高時，即通知醫生到場，可能可免除胎兒死
    亡，被告未即通知自有過失。再依上開衛生署鑑定意見所示
    ，產婦生產過程中發生此類情況，醫生到場後所為處置為「
    提早分娩」、「立即生產」、「隨時生產」。再「產婦於生
    產過程中，發現其胎兒有胎便吸入之現象時，且其胎心音減
    速，持續性心跳過慢（70～90跳/分）時，接生護士應立即
    停止催產素，將產婦移成左側躺，增加點滴液體灌注，用面
    罩給予8～10L/分鐘的氧氣，矯正區域性止痛可能併發的低
    血壓，同時陰道檢查以排除臍帶脫垂的情形。如果這些方法
    都沒有改善效果，應即準備用最快的途徑即生產（剖腹產或
    自然產），自然產則可以使用產鉗或真空吸引器輔助，除自
    然產與剖腹產方法外，並無其他生產方法。」、「即使接生
    護士及早通知醫生到場，除自然產與剖腹產方法外，已無其
    他處理方法，自然產要子宮頸全開，才可以使用產鉗或真空
    吸引器輔助，若子宮頸未全開，則要馬上剖腹產使胎兒及早
    出生並急救。」等情，業經本院更(一)審函詢台灣婦產科醫學
    會，經該會以98年7月15日台婦醫字第98062號函暨98年10月
    14 日台婦醫字第98145號函函覆在卷（本院97年度醫上更(一)
    字第2號卷第86頁、第87頁、第107頁參照）。
  (三)衛生署多次鑑定均認，本件胎心音變異遲緩係急性胎兒窘迫
    （即胎兒在子宮內缺氧徵象危及胎兒健康）的明顯臨床徵象
    ，被告負責照護產婦，依其專業知識，似應積極通知相關醫
    療人員，俾儘快尋找原因，以儘早排除或儘快結束分娩，故
    及時作正確判斷與做適當處置，「時間」均為極重要之因素
    ，被告仍判斷胎心音減速係屬正常，而未儘快通知醫師來做
    適當處理，能否謂無過失？衡諸常情，產婦分娩胎兒係一危
    險過程，在醫院待產之婦女或其腹中胎兒，常隨時會發生與
    生存或健康有關之緊急狀況，產科醫院應有必要之緊急應變
    設備與措施，始能及時解除緊急狀況或以手術取出胎兒，此
    乃常見且為吾人週知之生活經驗（最高法院本次發回意旨）
    。是此時應審究者為，被告若於6時15分開始，產婦胎心音
    減速並呈現持續性心跳過慢（70～90跳/分）達10分鐘，已
    可判斷胎兒發生窒息機會極高時，即通知醫生到場，並準備
    娩出胎兒，是否較被告未即時通知醫生，致告訴人顏雅惠於
    88年9月15日6時49分以自然方式娩出胎兒為快？被告未即時
    通知醫生，是否為致胎兒許雅筑死亡之原因？經查：依台大
    醫院之鑑定報告顯示，6時產婦子宮頸全開、送產檯，至6時
    15分有胎心減速之情形（見相字卷第122頁）；榮民總醫院
    之鑑定報告顯示，產婦於6時5分子宮頸全開，至產檯上用力
    ，於6時15分時，胎心音監測器開始出現胎心率減速之情形
    （見相字卷第119頁）；證人莊志吉於原審審理時亦證稱：
    本案產婦顏惠珊6點15分子宮口全開，有一段時間胎心音沒
    有抓準，從6點20分開始發生間歇性的心跳減速，最低到每
    分鐘90下等語（見原審卷第51頁），顯見告訴人顏惠珊於6
    時15分已符合婦產科醫學會，98年10月14日台婦醫字第981
    45號函所稱，「自然產要子宮頸全開，才可以使用產鉗或真
    空吸引器輔助」（本院97年度醫上更(一)字第2號卷第107頁參
    照），之使用產鉗或真空吸引器輔助引產，使胎兒及早娩出
    之情形，是若被告於6點15分開始，產婦胎心音減速並呈現
    持續性心跳過慢（70～90跳/分）時，即通知醫師到場，產
    婦已合於使用產鉗或真空吸引器之條件，非無可能早於6時
    49分娩出胎兒，根本無須以剖腹產之方式為之，自難謂被告
    未提早通知醫師與胎兒許雅筑之死亡無關。
六、被告雖辯稱，證人林美姈於原審審理時已證稱，係被告電話
    通知莊醫生後1、2分鐘，始發現胎兒有嚴重心跳減速情形等
    語（見原審卷第46頁），胎便之發生係無法預防，胎兒本身
    有生長遲緩、羊水減少情況、及早通知醫師亦可能生死結果
    ，台大醫院、榮民總醫院證定其無過失云云等詞置辯。惟查
    ：
  (一)證人林美伶於原審審理時係證稱：告訴人生產過程，6點40
    分之前我沒有在場，6時40分進入產房看到告訴人即將生產
    ，莊醫生到場時，胎兒明顯心跳較差，我們儘快將小孩接生
    ，電話通知莊醫生後1、2分鐘，始發現胎兒有嚴重心跳減速
    情形等語（見原審卷第41、42、46頁），顯見證人林美伶就
    6時40分之前，產婦顏惠珊之狀況並不清楚，自難僅以其證
    稱，電話通知莊醫生後1、2分鐘，始發現胎兒有嚴重心跳減
    速情形，而認6時40分之前，胎兒沒有心跳減速情形，而為
    被告有利之認定。
  (二)依偵查、原審、本院歷審所為醫事單位之鑑定報告均顯示，
    本案胎兒胎便吸入時間無法預知，胎兒於生產過程中發生嚴
    重的胎便吸入症候群時，縱有醫師到場處理，亦無法避免胎
    便吸入之發生，從而台大醫院、榮民總醫院，均認本案醫療
    處置、醫療過程並無不當，惟依行政院衛生署醫事鑑定委員
    會之第2次醫事鑑定，認：
  1.「榮總鑑定認為〝胎兒娩出後，不哭，無呼吸，應無吸入的
    動作，胎糞吸入的情形應非出生之後急救造成，故醫療過程
    並無不當處理〞又〝新生兒因胎糞吸入導致死亡的發生機率
    為0.1%，產前胎糞吸入為無法預測且無法預防的狀況（
    Willia ms Obstertrics 21th edition,P.351）〞。按同一
    教科書謂，約有12至22%的生產會發生羊水中染有胎糞，其
    中甚少發生胎兒死亡，機率僅有0.1%，僅是胎糞染色一般危
    險性不高，但胎兒若是吸入胎糞則會嚴重威脅生命。按吸入
    胎糞實際與胎兒出生時的酸血症密切相關，甚至有動物研究
    顯示只有發生窒息的胎兒才會發生胎糞吸入，因此產前窒息
    是發生胎糞吸入的重要因素，此例胎心音監測器自6：15開
    始胎心減速並呈現持續性心跳過慢（70～90跳/分）達10分
    鐘，雖經值班護士處置，胎兒心跳並未恢復正常（15分鐘內
    有5次減速至90跳/分），在長達25分鐘的心跳極度異常情況
    下，產前已可合理判斷胎兒發生窒息的機會極高，並非是無
    法預測且無法預防的狀況。值班醫師未在場，值班護士亦未
    立即通知醫師，致使胎兒窘迫過久，延後救治的時機，是有
    疏失。」。
  2.「臺大鑑定認為〝06：15有胎心減速之情形，有可能是第二
    產程的一種現象，經值班人員給予氧氣、點滴、左側躺，至
    06：40通知值班醫師莊志吉，莊志吉醫師在06：47到達產房
    ，06:49產婦分娩出一女嬰。嬰兒重2560公克，有臍帶纏繞
    身體之情形，Apgar score一分轉一分，出生後給予口鼻分
    泌物抽吸、套氧氣及心外按摩，並送小兒加護病房；至9月
    16日08：36嬰兒死亡，解剖死因為吸入性胎糞等異物導致窒
    息死亡。醫護人員已盡力照顧及及急救嬰兒並無過失〞。按
    Williams Obstertrics 21th edition,P.354，第二產程的
    心跳變化雖難於預測胎兒的預後，但心跳變異性喪失，持續
    心跳小於90跳/分，多位學者認為是可以預測胎兒窘迫窒息
    ，又按HANDBOOK of Fetal Heart ratemonitori ng 2nd 描
    述第二產程的持續心跳過慢和不正常的心跳減速情形，不應
    當成令人安心的錯覺，因為胎兒窒息隨時會快速發生，最好
    作好可以快速生產準備，更何況此例心跳一直未回復正常，
    且持續心跳過慢和心跳減速，值班人員遲至06：40等到可以
    讓醫師剛好接生，才通知醫師。」。
    是前開榮民醫院及臺大醫院之鑑定意見中，未斟酌本件自6
    時15分許開始，胎心減速並呈現持續性心跳過慢，且經值班
    護士處置後胎兒心跳並未恢復正常，在長達25分鐘的心跳極
    度異常情況下，產前應可合理判斷胎兒發生窘迫窒息之情況
    ，是其鑑定意見不足為被告有利之認定。
  (三)再證人莊志吉於原審審理中證稱：於6點15分到6點40分心跳
    減速，根據文獻報告，第二產程90%以上產婦都有這種情形
    ，第二產程依據胎心跳減速判斷胎兒窘迫不是很準確，要懷
    疑胎兒窘迫一般是低於每分鐘70跳，超過1分鐘，或變異性
    消失，或基準的心跳率發生異常，如果有這些現象就採取手
    術儘速生產等語（參見原審卷第48-49頁），但依衛生署醫
    事鑑定委員會4次醫事鑑定意見中，認「胎兒窘迫的胎心變
    化包括延遲性胎心減速（latedecelera tion），中重度變
    異性胎心減速（variable deceleration）及基本胎心率（
    baseline rate）低於110/min延續5分鐘以上。依據原載教
    科書記載「每分鐘70次以下」是指美國婦產科學院（The
    American College of Obsterriciansand gynecologists）
    定義嚴重的變異性胎心減速（significan t variable
    deceleration）是心跳減速至每分鐘70次以下，且持續超過
    60秒。所謂變異性胎心減速，定義是胎心減速的起始點經常
    發生在相對於子宮收縮過程中的不同點，且胎心減速全程應
    小於兩分鐘。事實上本案胎心記錄並無子宮收縮曲線對照，
    難以認定僅只發生變異性胎心減速，況且記錄中還合併持續
    性心跳過慢超過10分鐘，若僅視同單純的變異性胎心減速處
    理，並不適當。」，是證人莊志吉醫師之證言不足據為有利
    被告之認定。
  (四)再依婦產科醫學會、周產期醫學會之鑑定意見，固認胎便吸
    以入症候群發生之時間無從確認、無法預防；證人莊志吉於
    原審審理時證稱，先天性嚴重胎便吸入症候群的胎兒，如果
    到院後，護士馬上請醫生接生，仍會有發生死亡之可能等語
    。即便被告即早通知醫生，本案胎兒亦可能發生死亡之結果
    ，惟如果死亡結果可以預期，或有極大可能，便可以排除被
    告未即時通知醫師之行為與本案胎兒死亡結果之因果關係，
    此形同宣示，往後醫護人員面對各種重症、絕症，或有可能
    死亡之病症，選擇不予醫治或甚至給予錯誤醫治，將不必負
    擔任何責任，且醫護人員最好選擇不行為，因為可輕易且有
    效規避積極治療所需承擔的風險。此等結果絕非人民所期待
    外，亦非法規範之目的。在面對重症或絕症，或有可能死亡
    之病症時，病患不是要求醫生可以保證一定治癒，而係渴求
    有治癒的可能出現；也因此病患願意交付生命予每位醫護人
    員，醫護人員也沒有因為是死亡可能性高之病患就拒絕治療
    ，因為那將剝奪病患最後一絲延長生命的權利與希望。這也
    是為什麼大多數人願意去相信醫護人員，不論機會多小，不
    論醫院大小、設備好壞、是否為最優秀的醫護，均相信渠等
    會在病患生命面臨困境時，將生命交付予渠等時，渠等會竭
    盡所能的救護病患，給病患們一點等待奇蹟的機會。此乃醫
    護人員之所以為大眾最信賴的專業人員原因，並非我們知道
    醫護人員可以起死回生，或能治療所有不治之症。而告訴人
    許啟鴻提出告訴時亦指稱：我對院方處理生產過程很不滿意
    ，我原先有指定林正權醫師接生，護士原先跟我說林醫師有
    在，最後胎兒快出生時，才告知我林醫師出國，最後由值日
    莊志吉醫師接生，第二，我太太待產時，院方都沒有醫師到
    產房檢查，直到最後護士才告知我，是否要由別的醫師接生
    ，最後才由莊醫師接生，莊醫師到後，沒有幾分鐘胎兒就出
    生（見相字卷3頁背面）。顯見告訴人要求者係醫護人員儘
    心之救治，而因被告之輕忽，致告訴人之胎兒因此喪失可能
    生存之機會，被告未即時通知醫師，自與胎兒許雅筑之死亡
    結果間有相當因果關係。被告身為醫護人員，事發迄今，是
    否曾思考過，其就本案遲未通知醫師之行為有使一生命喪失
    存活機會之可能，從而，被告及其選任辯護人以胎兒有先天
    性問題，即便早叫醫師也有可能死亡，作為無因果關係的推
    論，尚非可採。
  (五)本院審理時，經函婦產科醫學會固表示：「胎兒心跳減緩為
    待產中常見之臨床變化，太多因胎頭、臍帶壓迫及子宮收縮
    造成，常可自行回復正常心跳次數。故並非所有心跳減緩均
    為胎兒窘迫及胎兒缺氧。部分胎兒窘迫合併胎兒心跳減速，
    即使在醫學中心行緊急剖腹生產亦不能挽救胎兒生命，從準
    備手術到胎兒娩出僅花費35分鐘，已盡到緊急剖腹生產的最
    大容量。故及早通知醫師到場亦不能改變胎兒發生窘迫的事
    實。」，有該會100年6月3日台婦醫字第100108號函在卷可
    稽（見本院卷第88頁）。惟查，雖非所有心跳減緩均為胎兒
    窘迫及胎兒缺氧，惟就本案而言，胎兒心跳減緩之現象有可
    能為胎兒窘迫及胎兒缺氧，已如前述，護理人員對此自應加
    以注意，尚難認被告於本案胎兒許雅筑心跳持續減緩時未即
    時通知醫師之處置為適當。再告訴人顏雅惠於6時15分時，
    子宮頸已全開，合於加速自然產之條件，已如前述，是上開
    鑑定意見認，就本案而言，從以準備手術到胎兒娩出僅花費
    35分鐘，已盡到緊急剖腹生產的最大容量，故及早通知醫師
    到場亦不能改變胎兒發生窘迫的事實等情，已不適用於本案
    ，是上開鑑定意見不足為被告有利之認定。
七、本件胎兒因吸入胎便致嚴重吸入性肺炎及肺水腫，直接死因
    為吸入性肺炎導致窒息，已如前述。雖上開各次鑑定意見中
    ，均認，縱使通知醫師前來與胎兒之吸入胎便無法確認因果
    關係；胎便吸入時間亦有未明，及時通知醫師到場亦可能無
    法避免胎便吸入之發生。惟衛生署第一次醫事鑑定意見中，
    認「莊醫師為當日值班醫師，理應負責產房一切醫療事務。
    雖然被通知後，7分鐘即到達產房，但對當時情況未必完全
    掌握，而未作出預防胎便吸入之處理。嬰兒出生後，雖然有
    護理人員做口鼻分泌物抽吸，但似乎未意識到活力不佳的嬰
    兒，其咽部可能有更黏稠的胎便，而仍使用氧氣罩幫助呼吸
    。但倘若醫師莊志吉至06：47始接診病患，即難怪其處置有
    些失當，例如未要求小兒科醫師到場急救」，其餘鑑定報告
    亦未認醫師處置有失當。而告訴人顏惠珊子宮頸於6時15 分
    ，胎兒心跳持續減緩時，已經全開，合於自然引產之條件，
    惟本件被告未即早通知醫師到診，待看到胎頭時（即6時40
    分許），始聯絡值班醫師莊志吉來接生，致使窘迫的胎兒無
    法適時或提早分娩，且於醫師到場時因對當時情況無法完全
    掌握，未能採取預防胎便之處理措施，致胎兒因吸入胎便引
    起吸入性肺炎導致死亡，則被告之過失行為與胎兒之死亡結
    果間，自具有相當因果關係。綜上所述，本件事證明確，被
    告過失犯行洵堪認定，應依法論科。
八、告訴意旨另以：被告係羅東醫院護士，於胎兒心跳發生不正
    常時，竟未通知醫師，僅一再為顏惠珊進行醫療處理，因認
    被告未在醫師指示下，擅自執行醫療業務，而認被告亦違反
    醫師法第28條之規定。而按醫師法第28條規定：「未取得合
    法醫師資格，擅自執行醫療業務者，處6個月以上5年以下有
    期徒刑，得併科新臺幣30萬元以上150萬元以下罰金，其所
    使用之藥械沒收之。但合於下列情形之一者，不罰：一、在
    中央主管機關認可之醫療機構，於醫師指導下實習之醫學院
    、校學生或畢業生。二、在醫療機構於醫師指示下之護理人
    員、助產人員或其他醫事人員。三、合於第11條第1項但書
    規定。四、臨時施行急救。」，又按被告係羅東醫院產房護
    士且領有助產士執照，依助產人員法第25條第1項規定：「
    助產人員業務如下：一、接生。二、產前檢查及保健指導。
    三、產後檢查及保健指導。四、嬰兒保健指導。五、生育指
    導。六、其他經中央主管機關認定之項目」，是助產人員在
    其法定業務範圍內，有獨立執行業務之權限。而按醫師法是
    針對一般醫療業務，而為整體、全面的規定，因此屬於概括
    、普通規定，而助產人員法係針對特別的助產業務，而為個
    別、部分的規定，是助產人員法有關助產業務既有特別規定
    ，依特別法優先於普通法，自應優先醫師法之適用。參以助
    產人員執行業務時，發現產婦、胎兒或新生兒有危急狀況，
    應立即聯絡醫師，並予必要之急救處置，助產人員法第26條
    亦定有明文，本件告訴人顏惠珊於88年9月15日凌晨因陣痛
    、破水至博愛醫院待產，當日6時進入產房待產，被告為當
    日值班負責之護士，於告訴人顏惠珊生產過程中，發現胎心
    減速情形後給予氧氣，增加點滴灌注及幫助產婦左側臥等急
    救處置，依前述4次醫事鑑定意見，均認被告所為係正確之
    處理方式，雖被告未立即聯絡醫師，但被告本有獨立接生之
    權限，且於危急狀況有急救處置之義務，告訴人認被告所為
    急救處置違反醫師法第28條之規定，容有誤會。
九、被告宋惠美係博愛醫院婦產科護士，係從事護理、助產及醫
    療輔助業務之人，核其前開所為，係犯刑法第276條第2項業
    務過失致死罪。再刑法業於94年2月2日修正公布，且於被告
    行為後，即自95年7月1日起施行。按行為後法律有變更者，
    適用行為時之法律，但行為後之法律有利於行為人者，適用
    最有利於行為人之法律，修正後刑法第2條第1項定有明文。
    查修正前刑法第276條第2項，有併科罰金刑之規定，惟如須
    適用該條文，就併科罰金有比較新舊法之必要。查被告行為
    時之修正前刑法第33條第5款係規定：「罰金：1元以上」，
    修正後刑法第33條第5款則規定：「罰金：新臺幣1000元以
    上，以百元計算之。」比較修正前後之規定，以修正前之規
    定較有利於被告。
十、原審據論罪科刑，固非無據，惟(一)被告未即時知醫師前來之
    行為，除致莊志吉醫師抵達產房後，無法對當時狀況完全掌
    握，而未作出預防胎便之處理外，亦使醫師未能依顏惠珊狀
    況判斷，是否提早使顏惠珊娩出胎兒，增加胎兒存活之機會
    ，原審就被告未即時通知醫師前來之行為，可能使顏惠珊及
    早娩出胎兒部分未予認定，尚有未洽。(二)再刑法於95年7月1
    日修正公布施行，原判決未及比較適用，容有未合。(三)中華
    民國九十六年罪犯減刑條例業經公布，並自96年7月16日起
    施行，被告所犯刑法第276條第2項之罪，犯罪時間在96年4
    月24日以前，合於減刑條件，原判決亦未及審酌適用該條例
    予以減刑，亦有未洽。
十一、爰審酌被告為婦產科護士，於生產過中自應注意產婦之生產
    情形，尤於生產過程異常之情況下，即應儘速通知醫師為適
    當之處置方式，本件被告疏未注意，致未採取適當方式以致
    胎兒死亡，且迄今尚未與被害人家屬達成和解等一切情狀，
    量處如主文所示之刑，並諭知易科罰金之折算標準。末查，
    被告之犯罪時間係於96年4月24日以前，與中華民國九十六
    年罪犯減刑條例第2條第1項第3款之規定相符，合於減刑條
    件，應依法減其宣告刑二分之一。按新刑法第41條第1項前
    段規定：「犯最重本刑為5年以下有期徒刑以下之刑之罪，
    而受6個月以下有期徒刑或拘役之宣告者，得以新臺幣1000
    元、2000元或3000元折算1日，易科罰金」。而被告行為時
    之舊刑法第41條第1項前段則規定：「犯最重本刑為5年以下
    有期徒刑以下之刑之罪，而受6個月以下有期徒刑或拘役之
    宣告，因身體、教育、職業、家庭之關係或其他正當事由，
    執行顯有困難者，得以1元以上3元以下折算1日，易科罰金
    」，而被告行為時之易科罰金折算標準，修正前罰金罰鍰提
    高標準條例第2條前段之規定（現已刪除），就其原定數額
    提高為100倍折算1日，亦即，本件被告行為時之易科罰金折
    算標準，應以銀元300元折算1日，經折算為新臺幣後，應以
    新臺幣900元折算為1日。比較新舊刑法之易科罰金折算標準
    ，以舊刑法第41條第1項前段之規定較有利於被告。
據上論斷，應依刑事訴訟法第369條第1項前段、第364條、第299
條第1項前段，刑法第2條第1項前段、第276條第2項、修正前第
41條第1項前段、第33條第5款、刑法施行法第1條之1，修正前罰
金罰鍰提高標準條例第2條，現行法規所定貨幣單位折算新臺幣
條例第2條，中華民國96年罪犯減刑條例第2條第1項第3款、第7
條、第9條，判決如主文。
本案經檢察官劉斐玲到庭執行職務。
中    華    民    國   100    年    7     月    28    日
            刑事第十六庭審判長法  官  陳晴教
                              法  官  吳啟民
                              法  官  王敏慧
以上正本證明與原本無異。
如不服本判決，應於收受送達後10日內向本院提出上訴書狀，其
未敘述上訴之理由者並得於提起上訴後10日內向本院補提理由書
（均須按他造當事人之人數附繕本）「切勿逕送上級法院」。
                              書記官  蕭詩穎
中    華    民    國   100    年    7     月    28    日
附錄：本案論罪科刑法條全文
中華民國刑法第276條
（過失致死罪）
因過失致人於死者，處 2 年以下有期徒刑、拘役或 2 千元以下
罰金。
從事業務之人，因業務上之過失犯前項之罪者，處 5 年以下有
期徒刑或拘役，得併科 3 千元以下罰金。